臺灣高等法院刑事判決
109年度上訴字第3366號
上  訴  人  臺灣臺北地方檢察署檢察官
被      告  孫文宏



上列上訴人因被告違反毒品危害防制條例案件，不服臺灣臺北地
方法院109年度審訴字第791號，中華民國109年7月22日第一審判
決（起訴案號：臺灣臺北地方檢察署109年度毒偵字第1695號）
，提起上訴，本院判決如下：
    主  文
原判決撤銷。
本件公訴不受理。
    理  由
一、公訴意旨略以：被告甲○○（下稱被告）前於民國88年間因施
    用毒品案件，經送觀察、勒戒後，認無繼續施用毒品傾向，
    於91年5月21日釋放出所，由臺灣士林地方檢察署檢察官以9
    1年度偵緝字第219號為不起訴處分確定；復於上開觀察、勒
    戒執行完畢釋放後5年內之93年間，因施用第一級毒品案件
    ，經本院以94年上訴字第1978號判決處有期徒刑7月確定；
    又於102年間，因施用毒品案件，經臺灣士林地方法院以102
    年度審訴字第368號判決處有期徒刑1年2月確定；於106年間
    ，因施用毒品案件，經臺灣桃園地方法院以106年度審簡字
    第528號判決處有期徒刑4月確定，前2案件經接續執行，於1
    07年4月24日假釋出監，假釋期間付保護管束，於107年6月1
    5日保護管束期滿，假釋未經撤銷，其未執行之刑，以已執
    行論。詎猶不知戒絕毒癮，仍基於施用第一、二級毒品之犯
    意，於109年2月5日某時許，在臺北市松山區友人之住處，
    以將第一級毒品海洛因及第二級毒品甲基安非他命放置玻璃
    球內燒烤方式，同時施用海洛因、甲基安非他命1次。嗣於1
    09年2月6日下午6時許，在基隆市○○街00巷00號，因另案遭
    通緝依法逮捕，並經其同意採尿送驗，而查悉上情。因認被
    告涉犯毒品危害防制條例第10條第1項施用第一級毒品罪及
    同條第2項施用第二級毒品罪嫌。
二、刑事訴訟法第303條第1款規定，案件有起訴之程序違背規定
    之情形者，應諭知不受理之判決。此所稱之起訴之程序違背
    規定，係指檢察官提起公訴之訴訟行為於程序上有違法律之
    規定而言。而提起公訴之訴訟行為是否於程序上有違法律規
    定，原則上，固是以起訴時所存在之事項及法律規定為判斷
    ，惟檢察官起訴後始發生之情事變更事由，致法院不能為實
    體審理及判決亦屬「起訴之程序違背規定」。
三、被告行為後，毒品危害防制條例第20條、第23條、第24條業
    經修正，並增訂第35之1條條文，經總統於109年1月15日公
    布、同年7月15日施行。茲就法律適用情形說明如下：
（一）毒品條例第20條第3項、第23條第2項分別修正為「依前項
      規定為觀察、勒戒或強制戒治執行完畢釋放後，『3年後』
      再犯第10條之罪者，適用前2項之規定」、「觀察、勒戒
      或強制戒治執行完畢釋放後，『3年內』再犯第10條之罪者
      ，檢察官或少年法院（地方法院少年法庭）應依法追訴或
      裁定交付審理」。另增訂同條例第35條之1第2款規定「審
      判中之案件，由法院或少年法院（地方法院少年法庭）依
      修正後規定處理；依修正後規定應為不起訴處分或不付審
      理之裁定者，法院或少年法院（地方法院少年法庭）應為
      免刑之判決或不付審理之裁定」，亦即法院就審判中之施
      用毒品案件，應依上揭修正後規定處理。上開所謂「3年
      後再犯」，只要本次再犯（不論修正施行前、後）距最近
      1次觀察、勒戒或強制戒治執行完畢釋放，已逾3年者，即
      該當之，不因其間有無犯第10條之罪經起訴、判刑或執行
      而受影響（最高法院刑事大法庭109年度台上大字第3826
      號裁定參照）。
（二）按毒品條例本次修正，對於施用毒品者既強調「治療勝於
      處罰」、「醫療先於司法」之刑事政策，強化觀察、勒戒
      或強制戒治處分、命附條件緩起訴處遇措施與監禁刑罰間
      之交替運用，使之相互輔助補充，剛柔並濟，力助施用毒
      品者重生。尤以新修正之毒品條例第24條之命附條件緩起
      訴處遇，係考慮施用毒品者之成癮性、施用動機或生活環
      境各有不同，修正前之本條例僅列附命完成戒癮治療一途
      之處遇模式，對於例如偶然出於好奇施用，但家庭生活環
      境正常並無毒癮之施用者，若不分個案情節、無論有無醫
      療必要，一律施以戒癮治療，此種處遇模式顯然過於僵化
      而缺乏彈性，故除以往之「觀察、勒戒或強制戒治」及「
      附命完成戒癮治療緩起訴」雙軌制處遇外，更賦與檢察官
      得依個案情形，以刑事訴訟法第253條之2第1項第4至6款
      或第8款規定，給予施用毒品者義務勞務、繳納處分金、
      心理輔導、法治教育或其他預防再犯措施為附條件之緩起
      訴處分，俾使其能經由多元化之緩起訴處遇，能有效並適
      當戒除毒癮而徹底擺脫毒品危害。又機構外之命附條件緩
      起訴處遇相較於機構內之觀察、勒戒及強制戒治而言，前
      者乃結合醫師、觀護人、社工心理諮商等不同領域之專業
      人員參與之治療措施，目的除在戒除施用毒品者身癮、心
      癮外，並使其能經由於機構外之社會參與及接觸，重新塑
      造生活紀律，改變病態行為，以達治療「病患性犯人」之
      效果；相較於後者於勒戒處所、戒治處所內之觀察、勒戒
      或強制戒治而言，仍不失為監禁治療，且其管理人員均為
      監所矯正人員，各處所之資源多寡、專業人才比例又不盡
      相同，未能跳脫「收容」功能大於「戒治」之刑罰樣貌。
      縱為屢犯施用毒品罪之成癮慣犯，倘其本次再犯後已自行
      赴醫療機構為戒癮或替代治療，並顯具成效，無論此次距
      最近1次觀察、勒戒或強制戒治執行完畢釋放是否已逾3年
      ，於新修正毒品條例第24條尚未施行前，檢察官仍非不得
      視其個案情形為「附命完成戒癮治療緩起訴處分」，無庸
      逕向法院聲請觀察、勒戒甚而追訴處罰之必要，俾節省有
      用資源。準此，多方面之機構外處遇顯然優於機構內處遇
      。是在毒品未除罪化前，目前之刑事政策，應先落實「除
      刑不除罪」之各項政策，以司法監督施用毒品者機構外之
      社區戒癮治療為主，機構內之戒癮治療為輔，只有不願參
      與社區治療或治療無效者，始以監禁為最後手段。而法院
      於解釋、適用本次毒品條例上開修正條文時，自允宜遵循
      醫療專業及刑事政策，保障施用毒品者為病患性犯人之健
      康權，兼顧保護社會安全及恪遵正當法律程序，確保法治
      國公平法院之具體實現。又本於權力分立原則，法院對檢
      察官職權行使，本應予以尊重，雖非謂不得為適度之司法
      審查，惟對於施用毒品者本次所犯如距最近1次觀察、勒
      戒或強制戒治執行完畢釋放後，已逾3年者，檢察官既得
      本於立法者所賦與之職權裁量是否聲請法院裁定觀察、勒
      戒或為命附條件（現行法僅能附命完成戒癮治療）緩起訴
      處分之多元化處遇，即聲請法院裁定機構內之觀察、勒戒
      並非檢察官所得採取之唯一途徑，法院自不能僭越檢察官
      之職權，逕對施用毒品者裁定應予觀察、勒戒或強制戒治
      。雖修正後之毒品條例第35條之1第2款規定：「審判中之
      案件，由法院或少年法院（地方法院少年法庭）依修正後
      規定處理；依修正後規定應為不起訴處分或不付審理之裁
      定者，法院或少年法院（地方法院少年法庭）應為免刑之
      判決或不付審理之裁定。」另該條款之立法說明亦謂：「
      若該等案件於修正施行前已繫屬於法院或少年法院（地方
      法院少年法庭）者，『為求程序之經濟，法院或少年法院
      （地方法院少年法庭）應依修正施行後之規定處理，即應
      依職權為觀察、勒戒或強制戒治之裁定』」等語，似欲透
      過立法說明由受理之法院依職權裁定觀察、勒戒或強制戒
      治，以替代第20條第1項、第2項所定應由檢察官提出觀察
      、勒戒或強制戒治之聲請。惟若僅以檢察官之「起訴之程
      序違背規定」，法院當不能「為求程序之經濟」便宜行事
      ，而由法院逕依職權裁定觀察勒戒或強制戒治，如此無疑
      致使檢察官未及審酌行使前揭裁量權，剝奪被告可能受附
      命完成戒癮治療之緩起訴處分等非拘束人身自由之可能性
      ，並保障施用毒品者能獲得妥適並完善治療或其他有利戒
      毒途徑處遇之機會。
四、原審認定被告於109年2月5日某時許，在臺北市松山區友人
    住處內，以將海洛因及甲基安非他命混合置放於玻璃球內加
    熱燒烤後同時施用。嗣於翌日（即2月6日）下午5時許，在
    基隆市○○街00巷00號，因另案通緝為警查獲，並經其同意採
    尿送驗，而查悉上情，被告同時施用第一、二級毒品，為想
    像競合犯，而依刑法第55條規定從一重論被告犯施用第一級
    毒品罪，判處有期徒刑8月。固非無見，惟被告本次同時施
    用第一、二級毒品之時間為109年2月5日，距其最近1次觀察
    勒戒執行完畢釋放（另執行他案）即88年間施用毒品，經臺
    灣士林地方法院以88年毒聲字第2248號裁定令入勒戒處所觀
    察勒戒，於91年5月24日因無繼續施用毒品傾向出所，並經
    臺灣士林地方檢察署檢察官以91年度偵緝字第219號不起訴
    處分，有卷附本院被告前案紀錄表可按，是被告本次同時施
    用第一、二級毒品時間為109年2月5日，距其最近1次觀察勒
    戒執行完畢即91年5月24日，已逾3年，縱被告於其間於93年
    、96年、97年、102年、106年、107年間曾多次因犯施用第
    一、二級毒品，經起訴、判刑及執行，依前開說明，應依修
    正後之毒品條例第20條第3項、第24條等規定，由檢察官基
    於一次性之整體規劃而重啟處遇程序，並視被告個案情形，
    裁量其是否適合「觀察、勒戒或強制戒治」或給予「附命完
    成戒癮治療緩起訴處分」之機會。本件檢察官對被告上開施
    用第一、二級毒品行為，逕予提起公訴，應認本件起訴程序
    違背規定，原審未及適用新法，諭知被告有罪判決，自有未
    合。檢察官上訴意旨主張被告犯本件施用毒品罪，距前次犯
    相同之罪經觀察勒戒執行完畢後，已逾3年，本件是否仍須
    受有罪判決，有重新議處之必要，為有理由。檢察官之起訴
    ，因法律修正之情事變更，致欠缺訴追條件，應依刑事訴訟
    法第303條第1款規定，為公訴不受理之判決，原判決未及適
    用修正後之現行毒品危害防制條例規定，而為實體判決，尚
    有未當，自應由本院將原判決撤銷，諭知被告公訴不受理之
    判決，並不經言詞辯論為之。
據上論斷，應依刑事訴訟法第369條第1項前段、第364條、第307
條、第303條第1款，判決如主文。
本案經檢察官江文君提起公訴，檢察官陳照世提起上訴。 　　
中　　華　　民　　國　　109 　年　　12　　月　　8 　　日
                  刑事第十四庭審判長法　官  黃斯偉
                                    法　官  許泰誠
                                    法　官  程克琳
以上正本證明與原本無異。
如不服本判決，應於收受送達後20日內向本院提出上訴書狀，其
未敘述上訴之理由者並得於提起上訴後20日內向本院補提理由書
（均須按他造當事人之人數附繕本）「切勿逕送上級法院」。
                                    書記官  劉靜慧
中　　華　　民　　國　　109 　年　　12　　月　　10　　日